臺灣高等法院刑事判決　　　　　　　　99年度上易字第2218號
上　訴　人　　張秀菊
即　被　告
　　　　　　　邱莉姍
共　　　同　　溫令行律師
選任辯護人　　熊賢祺律師
上列上訴人即被告因妨害名譽案件，不服臺灣桃園地方法院九十
九年度易字第五八０號，中華民國九十九年八月廿五日第一審判
決（起訴案號：臺灣桃園地方法院檢察署九十八年度偵字第九九
三０號），提起上訴，本院判決如下：
    主  文
原判決撤銷。
張秀菊、邱莉姍均無罪。
    理  由
一、本案公訴意旨詳如起訴書所載（如附件）。
二、按犯罪事實應依證據認定之，無證據不得認定犯罪事實；不
    能證明被告犯罪者，應諭知無罪之判決，刑事訴訟法第一百
    五十四條第二項及第三百零一條第一項，分別定有明文。次
    按認定不利於被告之事實，須依積極證據，苟積極證據不足
    為不利於被告事實之認定時，即應為有利於被告之認定，更
    不必有何有利之證據；又事實之認定，應憑證據，如未能發
    現相當證據，或證據不足以證明，自不能以推測或擬制之方
    法，以為裁判基礎；被告否認犯罪事實所持之辯解，縱屬不
    能成立，仍非有積極證據足以證明其犯罪行為，不能遽為有
    罪之認定。而刑事訴訟法上所謂認定犯罪事實之積極證據，
    係指適合於被告犯罪事實之認定之積極證據而言，雖不以直
    接證據為限，間接證據亦包括在內；然而無論直接或間接證
    據，其為訴訟上之證明，須於通常一般之人均不致有所懷疑
    ，而得確信其為真實之程度者，始得據為有罪之認定，倘其
    證明尚未達到此一程度，而有合理之懷疑存在時，致使無從
    形成有罪之確信，根據「罪證有疑，利於被告」之證據法則
    ，即不得遽為不利被告之認定（最高法院三十年上字第八一
    六號、廿九年上字第三一０五號、卅年上字第一八三一號、
    四十年台上字第八六號及七十六年台上字第四九八六號判例
    意旨參照）。至告訴人之指訴，係以使被告受刑事訴追為目
    的，是以告訴人之指訴為證據方法，除其指訴須無瑕疵，且
    應有查與事實相符之佐證，始得資為判決之基礎，亦經最高
    法院著有五十二年台上字第一三００號及六十一年台上字第
    三０九九號判例可資參照。而所謂無瑕疵，係指被害人所為
    不利被告之陳述，與社會上一般生活經驗或卷存其他客觀事
    實並無矛盾而言；另所謂就其他方面調查認與事實相符，非
    僅以所援用之旁證足以證明被害結果為已足，尤須綜合一切
    積極佐證，除認定被告確為加害人之可能外，在推理上無從
    另為其他合理原因之假設，有一不合於此，即不能以被害人
    之陳述作為論斷之證據。
三、本案公訴人起訴被告張秀菊、邱莉姍二人前往告訴人黃文奇
    任職之診所，並共同於診間公然對告訴人以「不要臉」、「
    垃圾」、「出國其實是去嫖妓」等語辱罵侮辱告訴人，無非
    以告訴人之指訴及其診間護士蔡明珠之証述，暨現場監視錄
    影光碟為証，固非無據。然經訊二被告固坦認有於起訴書所
    載時間隨病患進入告訴人診間，然堅決否認有為何辱罵之公
    然侮辱，並辯稱：僅係為分居之告訴人四年來均不讓邱莉姍
    與女兒見面，亦均無法連絡溝通，方至診所找告訴人，並俟
    診間無病患後，才與其溝通，診間門是關上，渠未出言辱罵
    ，係告訴人為離婚而為編造等語。
四、經查：
    (一)告訴人先於警局指訴：被告二人衝進診間就開始吵鬧、辱
      罵妨礙其看診，後來就在眾人面前大聲說：「不要臉、垃
      圾、你出國其實是去嫖妓」等言語（偵卷第一四頁調查筆
      錄）；後在偵查中陳稱：被告二人未經許可衝入其正為病
      患看診之診間，二人一進來就罵其『不要臉』、『無效』
      、『到處去嫖妓』等語，大概罵了一、二十分鐘，請他們
      出去，他們也不肯，方請護士報警（偵卷第三四頁訊問筆
      錄）；嗣於原審結証：被告二人未經許可就衝入診間，當
      時其在幫病人看診，他們一衝進來就對我辱罵且妨害我看
      診。二人一進來就都罵我垃圾、不要臉、說我外遇、去嫖
      妓、打邱莉姍，還說我把他關起來（原審卷第一六頁反面
      ～一七頁審判筆錄）各等語。而証人即告訴人診所護士蔡
      明珠亦先後均証稱：被告二人隨病患進入診間，其詢問何
      事，其中年紀較大的回稱找黃醫生，因黃醫生正準備為病
      患看診，其請二人出去等候，但二人拒絕稱要黃文奇給一
      個交代，嗣等診間病人出去後，二人即與黃文奇為言語爭
      執，言語中有聽到年紀較大者罵黃文奇『不要臉、垃圾、
      你出國其實是去嫖妓』，於是醫生請其報警；當天講話都
      是年紀較大講的，年輕的只是在旁邊（偵卷第一六頁調查
      筆錄、第五六頁訊問筆錄；原審卷第一九頁反面審判筆錄
      ）。然至本院証人蔡明珠則稱：被告二人都很大聲罵黃醫
      生不要臉，當時黃醫生出國回來，罵他出國是為了嫖妓，
      二人在診間一再重覆那些話，黃醫生根本無法看診，就請
      病人到診間外等，被告二人在診間約廿分鐘一直罵，黃醫
      生一直請他們出去等語（本院一○○年一月五日審判筆錄
      第三～四頁），除証人蔡明珠之前均稱僅年紀較大者一人
      說話、在罵，嗣於本院改稱二人均一直罵一情，前後齟齬
      外，餘二人指証尚屬一致。
    (二)惟經本院當庭再行勘驗告訴人提供之診間僅有影像無錄製
      聲音之錄影帶顯示：被告二人雖跟隨二男性病患進入診間
      （牆上時鐘顯示二時五十分許），然醫生與診間護士（即
      告訴人與証人即蔡明珠）旋分別開始操作電腦及關上診間
      門，均無人理會被告二人。嗣二男士離開，另一女病患入
      內（牆上時鐘顯示二時五十二分許），告訴人有一舉手手
      勢，旋即與女病患談話，期間護士曾回頭看被告方向一眼
      即轉回頭，醫生仍繼續看診，未見受何干擾，（約五十五
      分許）護士離開診間到注射室，女病患離開同時，放射師
      入內關上門與醫生對話，之後進入注射室，醫生開始說話
      （見本院卷第八五頁反面～八六頁、一月五日審判筆錄第
      五～七頁勘驗筆錄）等情。對前開勘驗現場情形，告訴人
      改稱：被告進來後沒說話就站在診間角落，至放射師入內
      是詢問其是否繼續看診，還是先與診間人員談話，其即利
      用病患出去之空檔與被告談話，而被告辱罵是在此畫面之
      後，警察到來之前，因監視器均未拍到二被告，故其未為
      節錄等語（本院卷第八五頁反面～八六頁筆錄）。是告訴
      人所稱其利用空檔既指診間病患及護士均已離去，僅其與
      被告三人在場，要與其指訴衝進診間即於眾人面前大聲辱
      罵並妨礙其看診之情均不相符，其前開指訴即無足採。另
      証人於經本院再當庭播放後亦証稱：被告進入診間後即靠
      在病床旁，故未攝得，在女病患入診間時，醫生手舉起是
      要被告出去，被告不肯離去，說等病人看完。被告自進入
      診間，於醫生看診時，均尚未開始罵，是等病人都離開後
      才開始罵（本院一月五日審判筆錄第五～七頁）等情，亦
      與其前多次証稱：被告二人係一進入診間即開罵，並妨害
      告訴人看診之情形完全不符。且依錄影帶所示，証人蔡明
      珠係於女病患離去，醫生開始與被告談話前，即已離診間
      進入注射室，嗣尚係由放射師入內與醫生談話後亦進入注
      射室，則其証稱是被告辱罵醫生後，醫生請其報警一節，
      亦有錄影帶顯示狀況不符，乃其之証述，亦均與事証不符
      ，自無足採。
    (三)除前開二段監視錄影外，告訴人提出第三段畫面為三時十
      分許，告訴人與二位警察在診間交談，而告訴人嗣指稱被
      告係於女病患離去後，警察到來前對其辱罵，然何以未提
      出監視錄影帶為証，縱因錄影角度而無法攝得被告，然亦
      可由告訴人之舉止、反應，以為佐証，況其既能提出前後
      之影帶，則提出連續錄影即可，又何須刪剪其中一段？且
      迄不為提出，自有可疑。而現場處理員警謝政城、吳而立
      及陳婷婷均結証：在現場時只聽二被告訴說渠家務事，告
      訴人均未講什麼，經為初步調解，要雙方理性解決，嗣告
      訴人拿一相機要拍照，遭較激動的岳母（即被告張秀菊）
      撥掉，雙方因此有爭執吵架外，餘未見何拉扯或辱罵，嗣
      經制止後即要求女方回家或等沒病人時再解決，女方答應
      離開到診間外，他們稱要自行協商，渠即離開等情在卷（
      偵卷第七三～七五頁訊問筆錄）。是如被告當場有辱罵告
      訴人，何以告訴人於警員到場處理時，對有關辱罵或妨害
      看診均未置一語？亦與常情有悖。參以，如被告有意公然
      侮辱告訴人，自是進入診所即可大聲喧鬧，令看診病患人
      人得知，又何須在診間等候十餘分鐘，並至告訴人於診間
      先後看診完二病患，並在關上診間門扇後，方為辱罵？是
      被告二人辯稱未為公然辱罵等語，應可採信。乃本案公訴
      人所舉前揭事証，既無從使本院得被告有為侮辱言詞之確
      信心証，此外，復查無其他積極事証足資証明被告二人有
      為何言詞侮辱犯行，乃事証不足，揆諸前揭說明，自應為
      被告二人均無罪之諭知，以免冤抑。
五、再查，診所診間係醫生與病患商談及診視病情之處所，事涉
    病患個人隱私，除業務上亦均有護士在場助理外，於病患進
    入診間關上診門，即非屬不特定公眾得隨意出入得共見共聞
    之公共場所，否則置病患之隱私何地？至各診所診間之裝潢
    隔間、或隔音設備如何，要非所問，不因隔間、隔音效果而
    異其認定。是本案被告既係於診間病患均離去且經放射師關
    上診間門扇後（護士與放射師均入另間注射室），獨留與告
    訴人雙方在內洽談，縱有不當言詞，亦無從認符「公然」之
    構成要件，附此說明。乃本案原審未細究錄影帶所示診間進
    出及告訴人與証人之肢體反應，又無視証人蔡明珠均僅証述
    被告張秀菊一人辱罵，及於辱罵時並無病患在場，遽以被告
    邱莉姍為家庭糾紛事主，臆測推認被告邱莉姍無置身事外，
    係與其母一入診間即當護士及病患面前共同為辱罵；復未思
    及診間應診之私密性，而以診間僅以薄木板與走道相隔，及
    走道上多人候診，逕認屬不特定人均得以自由進出而共見共
    聞場所，判被告二人公然侮辱罪刑，採証認事，容有未洽。
    被告二人否認犯行上訴，乃有理由，自應由本院撤銷改判，
    以符法制。
六、據上論斷，應依刑事訴訟法第三百六十九條第一項前段、第
    三百六十四條、第三百零一條第一項，判決如主文。
本案經檢察官李叔芬到庭執行職務。
中    華    民    國  一○○  年    一    月   廿六   日
                  刑事第四庭審判長法  官  陳筱珮
                                  法  官  孫惠琳
                                  法  官  陳玉雲
以上正本證明與原本無異。
不得上訴。
                                  書記官  柳秋月
中    華    民    國   100    年    1     月    27    日